最高法院刑事判決　　　　　　　九十四年度台上字第九三八號
　　上　訴　人　台灣高等法院檢察署檢察官
　　被　　　告　甲○○
　　　　　　　　　　　　25號.
　　　　　　　　乙○○
上列上訴人因被告等背信等罪案件，不服台灣高等法院中華民國
九十二年十月二十四日第二審更審判決（九十二年度重上更(六)字
第八二號，起訴案號：台灣士林地方法院檢察署八十二年度偵續
一字第一二號），提起上訴，本院判決如下：
    主  文
原判決撤銷，發回台灣高等法院。
    理  由
本件原判決以公訴意旨略稱：台北縣汐止市○○○段五七二－六
、五七二－三、五七０－一（以上三筆為住宅區）、五七二－五
、五七０、五六九、五六九－一、五六九－二、五六九－三、五
六九－四（以上七筆為行水區）、五七二－一、五七二（以上二
筆為保護區）地號等土地十二筆原為林呂寶玉等八人共有，民國
八十年十一月二十五日該地主出具同意書分別列明每坪之單價，
委由呂美馨介紹出售，呂美馨乃覓得廖欽銘同意照價買受，總價
新台幣（下同）八千九百二十六萬七千五百元，並於八十年十二
月十日出具協議承諾書予呂女為憑。廖某未待與地主訂約及過戶
，即將該批土地中位於住宅區之三筆轉讓，由曾香蘭同意以一億
零九百四十八萬元之價格承購，並於八十年十二月二十日出具承
諾書予廖某為憑，其後該買方推由被告甲○○於八十年十二月二
十五日出具承認書一紙，內言「承買人自願歸還出賣人。其任何
權利所訂約之該項行水區、保護區之耕地外，亦不得主張任何權
利之存在及請求補償費用事宜」，「本案承認書係本件賣買成全
意旨，立承認書人即承買人因求全本件住宅區部分賣買成交起見
，依出售人囑託意旨，形式上代勞，將耕地部分（行水區、保護
區）併合處理，並將處理結果不公開將該耕地悉數歸還過戶，事
宜交由呂美馨小姐出售人之指定人辦理」等語。並於八十年十二
月二十八日由甲○○與原地主八人訂立不動產買賣契約書（下稱
契約書），立約價款仍為八千九百二十六萬七千五百元，同日並
付第一期款（總價之三成），被告乙○○則任甲○○之代書，知
悉本件買賣之始末。八十一年一月十八日，甲○○支付第二期款
（總價之四成）時，發現地主尚有同地段五七五地號土地一筆，
乃代廖欽銘買受。廖某並於八十一年一月二十三日交付乙○○即
期支票二張，一為台灣土地銀行松山分行ＰＱ0000000號
面額一萬元者，由林女具據收受，內言該款係作為前述十筆（含
五七五地號）耕地所有權移轉登記（予廖欽銘）代辦費之先付款
，餘款辦妥後結帳；一為同分行ＰＱ0000000號面額一百
五十四萬二千六百元者，亦由林女具據收受，內言該款係代繳五
七五地號之七成款。乙○○並為廖欽銘申領該保護區二筆土地之
使用分區證明書（汐止市公所1.北縣汐建區字第二０八號簡
便行文表），並代填寫自耕能力證明申請書，以該二文件於八十
一年二月十九日持向汐止市公所申領廖欽銘之自耕能力證明書（
收文字號：2.北縣汐服代收字第四００六四號）預備作為過
戶之用。江、林二人事前明知廖欽銘、呂美馨中間轉賣該批土地
賺有差價（現金及耕地九筆），惟於此時起意背信，於付尾款當
日要求地主加註特約，內言「本契約所定之所有不動產，歸買方
甲○○所有，他人不得以任何名義要求取回」，並將呂美馨交付
之上述耕地所有權狀等過戶資料侵占，拒不交還，二人並於八十
一年三月十日另為潘清次申領土地使用分區證明書及自耕能力證
明書（收文字號：3.１０北縣汐服代收字第四０一一五號），潘
清次於八十一年八月二十六日獲發自耕能力證明書後，甲○○卒
將系爭耕地中之六筆過戶為潘某名下，江某並將另三筆住宅區土
地售予林鴻道，取得資金支付第二期價款予原地主等情，因認甲
○○、乙○○涉有背信及侵占罪嫌云云。經審理結果，不能證明
被告等犯罪，因而維持第一審諭知被告等均無罪之判決，駁回檢
察官在第二審之上訴，固非無見。
惟查：(一)、證據雖已調查而其內容尚未明瞭者，即與未經調查無
異，如遽行判決，仍屬應於審判期日調查之證據而未予調查之違
法。稽之卷內資料，上開土地之原所有權人邱小曼、何春輝、趙
文化、何施窈窕、林陳慧美、林呂寶玉、錢志銘等於八十年十一
月二十五日出具同意書（即授權書），載明同意上開十二筆土地
，以總價八千九百零九萬零七百五十元（經核算結果）委託告訴
人呂美馨介紹出售，期間一個月，逾期作廢。同年十二月十日告
訴人廖欽銘出具協議承諾書同意以同上價款買受上開十二筆土地
。同年十二月二十三日被告甲○○出具承認書載明同意以一億零
九百四十八萬元購買上開土地中之三筆住宅區土地，而其餘之七
筆行水區土地及二筆保護區土地為不出賣之保留地，併入處理，
於訂立買賣契約後退還，過戶事宜交由告訴人呂美馨出售人之指
定人辦理，……立承認書所指之承買人僅買受住宅（區）部分，
至於耕地部分（行水區及保護區）無涉承買關係。告訴人呂美馨
即於同年十二月二十八日出具委託書委託告訴人廖欽銘就其介紹
被告甲○○購買上開住宅區之三筆土地時，得介紹費，並無償取
得行水區之七筆土地及保護區之二筆土地，委託告訴人廖欽銘為
登記名義人，得直接向甲○○及其指定登記人行使權利，並得代
位甲○○向原出賣人行使權利。同日被告甲○○與原土地所有權
人林呂寶玉（錢志銘代）、楊王慧娟、楊曾澤、何春輝、何施窈
窕、邱小曼訂立契約書。林呂寶玉同意以原委託（授權）告訴人
呂美馨之價額出售。而被告甲○○於訂立契約書前之同年十二月
二十六日交付告訴人呂美馨二千萬元之支票一紙（台北區中小企
業銀行八十一年一月十二日期、第ＰＵ0000000號）由呂
美馨及高竹頭二人（契約書之見證人）代為保管，於呂、高二人
共同出具切結書內載明係甲○○承買上述土地代為出售（賣）人
保管，不成立買賣，保管人無條件退還承買人甲○○，有效期限
至八十年十二月三十日，逾期自行作廢。契約書訂立後，被告甲
○○交付一百十萬八千三百六十九元之支票一紙予呂美馨、高竹
頭作為仲介費；及三紙分別為一百萬元、九百萬元、一千萬元之
支票換回上開由呂美馨、高竹頭代為保管之二千萬元支票一紙。
仲介費之支票，已由呂美馨、高竹頭聯名兌領；另三紙支票，則
由呂美馨單獨提示兌現。又於訂立契約書後始發現尚有同上坐落
之五七五號之土地未出售，該筆土地雖由被告甲○○併予價購，
但該筆土地之價款一百五十萬二千六百元（總價款之七成），係
由呂美馨於八十一年一月二十三日以其在台灣土地銀行松山分行
000－000－00000－0號活儲戶申請開立，受款人為
甲○○之支票，交由被告乙○○代收；同日並申請開立八十一年
一月二十三日期，面額一萬元，受款人乙○○之支票交予乙○○
簽收，作為上開之第五七二－五、五七０、五六九、五六九－四
、五六九－三、五六九－二、五六九－一、五七二－一、五七二
、五七五地號等十筆土地所有權移轉登記代辦費先（預）付款（
餘款辦妥後結帳……）等各情，有同意書、協議承諾書、承認書
、委託書、契約書、切結書、支票、收據及台灣土地銀行松山分
行九十二年八月二十日松存字第０九二００００三四八號函在卷
足按（見八十一年度偵字第八一三０號卷第一五－二四、六七頁
，八十二年度偵續一字第一二號第二三、二四、二六－三一頁、
原審九十二年度重上更(六)字第八二號卷第五一－五三頁）。上述
之資料，攸關被告甲○○、乙○○之行為是否成立犯罪，原審並
未逐一調查釐清，亦未相互勾稽其來龍去脈，復未說明各該資料
何以不足憑採，遽認本件土地之買賣當事人為地主之林呂寶玉等
人及被告甲○○，並非告訴人廖欽銘；被告甲○○亦非為廖欽銘
處理事務之人；而被告乙○○所負代為處理本件買賣事宜之任務
，係本諸被告甲○○之委任關係而來，與告訴人廖欽銘、呂美馨
無委任關係存在，而為有利被告等之判斷，自有證據調查未盡及
不載理由之違法。(二)、據卷附之自認書所載，被告僅購買原土地
所有權人林呂寶玉等人委託（授權）告訴人呂美馨介紹之十二筆
土地中之三筆住宅區土地，共價一億零九百四十八萬元。而與林
呂寶玉等人訂立契約書載明購買全部十二筆土地，共價八千九百
零九萬零七百五十元（訂約後增購第五七五號土地，共十三筆）
，其差價由被告甲○○另交付二千萬元之支票交付由任見證人之
呂美馨、高竹頭代為保管。訂立契約書後，被告甲○○不惟交付
呂美馨、高竹頭為受款人之仲介費一百十萬八千三百六十九元支
票一紙；另交付三紙受款人均為呂美馨共二千萬元之支票換回所
代為保管之該二千萬元支票，均獲兌現，已如上述。而比對卷附
之契約書，其內所載，有不附載「增購第五七五號土地及特約事
項者」（見八十二年度偵續一字第一二號卷第二六－三一頁）；
有載明增購第五七五號土地及特約事項即(1)、汐止茄苳腳段五七
二－五地號於本約訂定時為保護區，如有變更為住宅區時，雙方
同意以住宅區之金額補足差額。(2)、本契約所定之不動產歸買方
甲○○所有，他人不得以任何名義要求取回等語（見八十一年度
偵字第八一三０號卷第一五－一八頁）。苟被告甲○○確係本件
土地之直接承買人，何以於訂立契約書之前，先書立自認書載明
僅購買其中三筆住宅區土地；另記載其餘之行水區及保護區土地
連同一併列入處理，訂立契約書後再行退還等語。並簽發買賣差
額二千萬元之支票交由契約書之見證人呂美馨、高竹頭代為保管
，而於契約書訂立後交付上述之仲介費支票一紙及另支票三紙換
回該代為保管之二千萬元支票，均獲兌現，增購之第五七五號土
地價款又由告訴人呂美馨以上開之一百五十萬二千六百元支票給
付。且於事後始於契約書內加註上述(1)(2)部分之文字，滋生疑竇
。原審未予調查審明；亦未敘明告訴人呂美馨、廖欽銘之指訴及
所提原審法院八十二年度上字第一二一０號廖欽銘與甲○○、乙
○○間交付文書事件（本件土地其中第五六九、五七二－五、五
七０、五七二、五七二之一等五筆土地林呂寶玉名義應有部分五
分之一之所有權狀五紙），廖欽銘勝訴之民事確定判決（見原審
上訴字第三八八四號卷第五九－六五頁），何以不足憑採之理由
，不無證據調查未盡及不載理由之違法。檢察官上訴意旨執以指
摘原判決不當尚非全無理由，應認原判決仍有撤銷發回更審之原
因。本件雖屬刑事訴訟法第三百七十六條第五款所列之案件，惟
於修正刑事訴訟法施行前原得上訴於第三審法院，且已繫屬於法
院，依刑事訴訟法施行法第五條第一項規定，仍應依施行前之法
定程序終結之，附此敘明。
據上論結，應依刑事訴訟法第三百九十七條、第四百零一條，判
決如主文。
中　　華　　民　　國　九十四　年　　二　　月　二十五　日
                      最高法院刑事第十二庭
                          審判長法官  洪　清　江
                                法官  石　木　欽
                                法官  李　伯　道
                                法官  洪　昌　宏
                                法官  陳　世　淙
      本件正本證明與原本無異
                                      書  記  官
中　　華　　民　　國　九十四　年　　三　　月　　七　　日
                                                      Ｔ
